【裁判字號】    99,訴,880
【裁判日期】    990930
【裁判案由】    偽造文書等
【裁判全文】
臺灣臺北地方法院刑事判決               99年度訴字第880號
公  訴  人  臺灣臺北地方法院檢察署檢察官
被      告  丙○○
            乙○○
上列被告因偽造文書等案件，經檢察官提起公訴（99年度偵字第
1256號），本院判決如下：
    主  文
丙○○共同犯行使偽造私文書罪，處有期徒刑陸月，如易科罰金
，以新臺幣壹仟元折算壹日，如附表編號(一)所示偽造之「甲○○
」、「黃達元律師」署名及印文，均沒收之。又犯行使偽造私文
書罪，處有期徒刑伍月，如易科罰金，以新臺幣壹仟元折算壹日
，如附表編號(二)所示偽造之「丁○○」署名，沒收之。應執行有
期徒刑拾月，如易科罰金，以新臺幣壹仟元折算壹日，如附表所
示偽造之「甲○○」、「黃達元律師」署名及印文、偽造之「丁○○」署名，均沒收之。
乙○○共同犯行使偽造私文書罪，處有期徒刑陸月，如易科罰金
，以新臺幣壹仟元折算壹日，如附表編號(一)所示偽造之「甲○○
」、「黃達元律師」署名及印文，均沒收之。
    事  實
一、丙○○經由乙○○（原名曾梓銘）之介紹，而認識丁○○，
    因而知悉丁○○經濟狀況不錯，積極尋求投資標的。而於民
    國96年8月間，乙○○、丙○○明知甲○○所販售之美國礦
    產開採公司（下稱美國礦產公司）股票，每股價格為1.5美
    元，且其2人實際並未投資購買美國礦產公司股票，竟共同
    基於意圖為自己不法所有、行使偽造私文書之犯罪聯絡，於
    民國96年8、9月間，在丁○○位於臺北縣淡水鎮下圭柔山之
    工作室內，2人共同向丁○○佯稱：美國礦產開採公司股票
    即將上市有利可圖，每股3.5美元，惟需一次購足6萬股以上
    ，丙○○欲購買4萬股，乙○○欲購買1萬股，倘丁○○購買
    剩餘之1萬股，始達購股之標準云云，致丁○○因而陷於錯
    誤，誤認乙○○、丙○○確有與其共同合作以每股3.5美元
    之對價向不知情之第三人甲○○購買美國礦產開採公司股票
    計6萬股，丁○○旋即交付現金新臺幣（下同）50萬元予乙○○，復依乙○○、丙○○之指示，將餘款65萬元匯至合儕
    興業有限公司（下稱合儕公司）所有之帳戶內，其中49萬5
    千元於96年8月29日以電匯方式交付予甲○○，以此方式向
    丁○○詐取65萬5千元。其2人為取信於丁○○，於96年8月
    底至9月初之某日，取得甲○○於96年8月28日所出具、並經
    黃達元律師見證，其上載記：「本人販售美國礦產公司之未
    上市股票（每股1.5元美金，合計1萬股，折合新臺幣約49萬
    5 千元）」之切結書後，旋以電腦打字剪貼後影印之方式，
    製作內容載有「本人販售之美國礦產公司之未上市股票（每
    股3.5元美金，合計6萬股，折合新臺幣約693萬元…」之切
    結書，並以「甲○○」、「黃達元律師」名義於該切結書上
    偽造其2人之署名及印文（詳如附表編號(一)所示），以此方
    式偽造如附表編號(一)所示之切結書1紙，連同美國礦產公司
    股票交付與丁○○而行使之，足以生損害於甲○○、黃達元
    律師及丁○○。嗣因丁○○詢問甲○○後，經甲○○出示交
    易時所簽具之切結書，其內容係記載以每股1.5美元之對價
    ，販售美國礦產開採公司股票計1萬股，丁○○發覺丙○○
    、乙○○並未共同購買該美國礦產公司之股票，僅其1人購
    買之情，始悉受騙。
二、丙○○與乙○○、丁○○於96年8月17日合資設立合儕興業
    有限公司（址設臺北市中山區○○○路627號3樓之4，下稱
    合儕公司），除乙○○出資68萬元外，其餘2人分別出資66
    萬元，並由乙○○擔任登記負責人。丙○○明知丁○○並未
    同意將其於合儕公司之出資額轉讓與不知情之謝沐堂，竟於
    97年1月24日，在不詳地點，在如附表編號(二)所示合儕公司
    股東同意書之「全體股票簽章」欄上，偽造「丁○○」之署
    名1枚，並以丁○○留存於公司之原股東印鑑章，蓋用於如
    附表編號(二)所示之文件上，以此方式偽造如附表編號(二)所示
    內容虛偽記載「丁○○退出，其出資額新臺幣66萬元轉由新
    股東謝沐堂承受」之合儕公司股東同意書，並於97年1月25
    日，委由不知情之會計師事務所之已成年人員，持向臺北市
    政府建設局行使之，憑以申請變更合儕公司股東，致使不知
    情之臺北市政府建設局承辦人員誤信合儕公司股東丁○○確
    有同意將合儕公司之出資額66萬元全部轉讓予謝沐堂承受，
    而於同月29日核准合儕公司出資額轉讓之變更登記，並登載
    於其職務上掌管公司變更登記事項之公文書，均足以生損害
    於丁○○及臺北市政府建設局關於公司登記管理之正確性。
三、案經丁○○訴由暨臺北市政府警察局信義分局報請臺灣臺北
    地方法院檢察署檢察官偵查起訴。
    理  由
一、按被告以外之人於審判外之陳述，雖不符刑事訴訟法第159
    條之1至第159條之4之規定，但經當事人於審判程序同意作
    為證據，法院審酌該言詞陳述或書面陳述作成時之情況，認
    為適當者，亦得為證據；又當事人、代理人或辯護人於法院
    調查證據時，知有第159條第1項不得為證據之情形，而未於
    言詞辯論終結前聲明異議者，視為有前項之同意，刑事訴訟
    法第159條之5定有明文。本件檢察官、被告於本院審判期日
    中，就本判決所引用審判外之言詞或書面陳述均未爭執，且
    迄至言詞辯論終結前亦未再聲明異議，本院審酌該具有傳聞
    證據性質之證據，其取得過程並無瑕疵，與待證事實具有關
    聯性，證明力非明顯過低，以之作為證據係屬適當，認俱得
    為證據。至於被告爭執證人丁○○、甲○○所述不實在，要
    屬爭執該等陳述之證明力，併此敘明。
二、被告2人辯解如下：
(一)、被告丙○○坦承：有以每股3.5美元之價格出售美國礦產公
    司股票與告訴人，並向其收取新臺幣115萬元；告訴人對合
    儕公司之出資額變更登記一事，亦為其所處理等事實，固坦
    承不諱，惟矢口否認有何偽造文書、詐欺犯行。辯稱：證人
    甲○○以每股1.5美元之價格，賣美國礦產公司股票給我，
    是基於我跟她的私人情誼，這是我購買股票的成本，但甲○○希望我對外以每股4元美金銷售，所以我賣給告訴人每股
    3.5美元，從中賺取價差，並沒有施以詐欺，而且我、同案
    被告乙○○與甲○○所簽訂之切結書，自始均只有記載每股
    1.5美元，從來沒有見過那張記載每股3.5美元之切結書，並
    沒有偽造切結書，也沒有詐欺告訴人；至於告訴人對合儕公
    司出資額變更登記一事，事前有告知告訴人，徵得其同意，
    且該同意書上之簽名也是告訴人本人所為，也沒有偽造該份
    同意書等語。
(二)、被告乙○○坦承：確曾向告訴人提及投資美國礦產股票的事
    ，並提示甲○○出具之切結書與告訴人丁○○等事實，惟矢
    口否認有何偽造文書、詐欺犯行。辯稱：我當初只有介紹丙○○跟告訴人認識，股票投資的事情，之後都是丙○○與告
    訴人接洽處理，我並不清楚，只是告訴人要求我出面與甲○○洽談股票買賣事宜，所以才由我跟甲○○在律師見證下簽
    立切結書，並將該切結書交給告訴人，我收到甲○○寄來的
    股票後，就將股票交給告訴人，是事後才知道丙○○以每股
    3.5美元之價格出售美礦公司股票與告訴人，我交付給告訴
    人之切結書上面是記載每股1.5美元，是真的切結書，並沒
    有看過那張記載3.5美元之切結書，沒有偽造文書、詐欺等
    語。
三、被告丙○○、乙○○共同行使偽造私文書、詐欺部分（即事
    實欄一）
(一)、本件告訴人確有於上揭時、地，以每股美金3.5元之價格，
    透過被告2人，購得1萬股之美國礦產公司未上市股票，並交
    付115萬元之款項與被告2人，而被告乙○○並交付由甲○○
    出具之切結書與告訴人等事實，此為被告丙○○、乙○○所
    不爭執，核與證人即告訴人證述情節大致相符。而被告2人
    所交付之切結書，其上係載記：「本人販售美國礦產公司之
    未上市股票（每股1.5元美金，合計1萬股，折合新臺幣約49
    萬5千元）」等語一節，亦據證人丁○○證述明確，並有如
    附表編號(一)所載之切結書（見99偵1256卷第116頁）在卷可
    佐。惟證人甲○○於偵查及本院審理時均證稱：我只有與被
    告簽訂每股1.5美元之切結書，我沒有看過告訴人提出那份
    載為每股3.5美元之切結書，被告乙○○也是依每股1.5美元
    那份切結書約定，匯款49萬5千元至我指定之帳戶內等語，
    復有內載記：「每股1.5美元，合計1萬股」之切結書附卷足
    佐（見同上偵卷第135頁）。足認告訴人所持有由甲○○出
    具、黃達元律師見證之切結書內容，顯與真正由證人甲○○
    出具、黃達元律師見證之切結書內容不符，是告訴人所持如
    附表編號(一)所示之切結書確係偽造一節，堪以認定。
(二)、被告2人雖均辯稱：並未見過附表編號(一)所示之切結書，並
    非伊等所偽造，應係告訴人自行製作等語。惟查，被告2人
    自始即以每股3.5美元之價格，並以合資購買6萬股之美國礦
    產公司未上市股票，向告訴人遊說購買美國礦產公司未上市
    股票而被告實際僅以告訴人所交付之款項中之49萬5千元，
    交付與證人甲○○，向其購得欲交付告訴人之股票，其餘款
    項均由被告2人所取得等情，復據被告乙○○於偵查中供陳
    ：我收到告訴人的錢後，交現金49萬5千元與黃達元律師，
    再由黃律師匯款與甲○○，在黃律師處所簽完切結書後，我
    載丙○○回合儕公司路上，他說要給我業務報酬15萬元等語
    ；被告丙○○於警詢、偵查亦供陳：告訴人拿出100多萬元
    給被告乙○○後，再透過我跟乙○○向甲○○購買股票，甲○○每股買我們1.5美元，我們跟告訴人講每股3.5美元，從
    事賺取差價，並沒有讓告訴人知道等情，顯見告訴人對於所
    購買之股票實際股價為每股1.5美元並不知情，被告乙○○
    豈有甘冒其等從中賺取價差一事為告訴人所知悉之風險，而
    交付真正之切結書與告訴人之可能？益徵其等辯謂所交付之
    切結書係真正之切結書一節，顯與常情不符。況告訴人自始
    即認知其係與被告2人合資以每股3.5美元之價格，購買6萬
    股之美國礦產公司未上市股票，則倘其所收受之切結書係為
    真正，則其於收受該切結書後，大可立即向被告2人提出質
    疑或求償，豈有甘冒刑事偽造文書刑責之風險，而事後偽造
    附表編號(一)所示切結書？是附表編號(一)所示之切結書應無由
    告訴人自行偽造之可能，反觀被告2人，自始即係意圖詐欺
    其間之價差，而向告訴人佯稱合資購買股票，其等為免告訴
    人發覺其等並未出資購買股票，並且從中詐取價差之情事，
    而偽造如附表編號(一)所示之切結書，以取信告訴人一節，核
    與常情相符，參以，附表編號(一)所示之切結書，確係被告乙○○所交付與告訴人一節，亦據證人即告訴人證述綦詳，其
    等所辯，顯係事後卸責之詞，要無足採。
(三)、被告乙○○雖辯稱：我只有介紹丙○○跟告訴人認識，股票
    的事情都是丙○○跟告訴人在處理，我都不知情等語。然查
    ，證人即告訴人於警詢、偵查及本院審理時證稱：當初是乙○○介紹我認識丙○○，後來他們就跟我說這個股票增值性
    很大，每個人合購幾萬股，乙○○向我保證說他的姑姑也有
    購買，他們二個都有跟我談過有關股票買賣的事，購買股票
    的錢，現金部分也是交給乙○○，其餘匯入合儕公司帳戶，
    這是他們2人要求的，後來乙○○於96年9月間，到我的工作
    室將將附表編號(一)之切結書拿給我，丙○○另外也有出具1
    份切結書給我等語；證人甲○○則證稱：關於美國礦產公司
    股票的案子，我只有跟乙○○接觸，沒有跟丙○○接觸，是
    一位叫萬偉杰的朋友，跟我介紹乙○○先生，說他有意願要
    買10萬，當時是說有幾位藝術家要跟我合購，這個股票也是
    萬偉杰推荐我去買，乙○○跟我買股票後，我就將股票交給
    他等語，足認被告乙○○確有參與本件交易過程甚深，其謂
    並未參與一節，要非可採。
(四)、又按共同實施犯罪行為之人，在合同意思範圍以內，各自分
    擔犯罪行為之一部，相互利用他人之行為，以達其犯罪之目
    的者，即應對於全部所發生之結果，共同負責（最高法院25
    年上字第2253號判例、28年上字第3110號判例參照）。本件
    被告2人共同向告訴人佯稱：美國礦產開採公司股票即將上
    市有利可圖，每股3.5美元，惟需一次購足6萬股以上，丙○○欲購買4萬股，乙○○欲購買1萬股，倘丁○○購買剩餘之
    1萬股，始達購股之標準云云，致告訴人因而陷於錯誤，誤
    認被告2人確有與其共同合作以每股3.5美元之對價向第三人
    甲○○購買美國礦產開採公司股票計6萬股，告訴人旋即交
    付現金（下同）50萬元予被告乙○○，並依被告2人之指示
    ，匯款65萬元至其等指定之帳戶，復為取信於告訴人，推由
    被告乙○○交付附表編號(一)所示偽造之切結書與告訴人，顯
    見被告2人於本件行為之初，彼此間即有犯意之聯絡及行為
    之分擔甚明。
(五)、綜上所述，本件事證明確，被告2人上開犯行，堪以認定，
    應依法論科。
四、被告丙○○行使偽造私文書、使公務員登載不實部分（即事
    實欄二部分）
(一)、本件被告確有於上揭時、地，以告訴人留存於公司之原股東
    印鑑章，蓋用於如附表編號(二)所示之文件後，委由不知情之
    會計師事務所人員持以向臺北市政府建設局行使，辦理合儕
    公司之股東出資額轉讓變更登記事項等情，業據被告供承明
    確，並有97年1月24日合儕公司股東同意書1紙在卷可稽（見
    99偵1256卷第76頁），復經本院調閱合儕公司登記卷宗資料
    核閱屬實。
(二)、被告雖辯稱：附表編號(二)所示之合儕公司股東同意書確係告
    訴人本人所親簽，非其所偽造等語。惟被告於在如附表編號
    (二)所示之合儕公司股東同意書上，簽署並蓋用告訴人姓名及
    印文前，並未經告訴人同意一節，業據證人即告訴人楊常凌
    歷於警詢、偵查及本院審理時證稱：大約在96年7月間，被
    告與同案被告乙○○邀約成立合儕公司，承作威寶電信公司
    案子，嗣於97年4月間，乙○○跟我說公司營業不善，要辦
    理解散，扣除相關費用退還出資額20萬元給我，後來我去調
    閱公司資料時，發現我的股權於97年1月間，就被移轉與謝
    沐堂，我沒有同意及簽署附表編號(二)所示之合儕公司股東同
    意書等語，參以，被告於偵查中亦自承：我當時有跟他們說
    要解散公司等語；證人即同案被告乙○○於偵查中亦明確供
    稱：被告丙○○有請會計師辦理解散，股款部分是我交給告
    訴人的等語，均核與證人丁○○證述：辦理解散，拿回股款
    20萬元等情相符，足徵證人丁○○上開證述情節，堪以採信
    。上揭事，要堪認定，被告前開置辯，洵不足採。
(三)、綜上所述，本件事實明確，被告丙○○此部分犯行，堪以認
    定，所辯各節，均無足採。
五、論罪科刑：
(一)、核被告丙○○、乙○○2人就事實欄一部分，所為係犯刑法
    第216條、第210條之行使偽造私文書罪、第339條第1項之詐
    欺取財罪。被告丙○○就事實欄二部分，所為係犯刑法第
    216條、第210條之行使偽造私文書罪、第214條之使公務員
    登載不實罪。被告丙○○、乙○○於附表編號(一)所示之切結
    書上偽造署名、印之之行為；被告丙○○於附表編號(二)所示
    之合儕公司股東同意書上盜用印文、偽造署名之行為，為偽
    造私文書之階段行為；又其等偽造私文書之低度行為為行使
    之高度行為所吸收，均不另論罪。被告丙○○、乙○○就事
    實欄一部分之行為，有犯意聯絡及行為分擔，應論以共同正
    犯。被告丙○○就事實欄二部分，利用不知情之會計事務所
    已成年員工持向臺北市政府建設局行使之，為間接正犯。而
    就事實欄一之部分，被告同時偽造「甲○○」、「黃達元律
    師」名義之切結書後，向告訴人行使之，顯係以一行使行為
    ，侵害數法益，為同種想像競合犯行；又被告以一行使行為
    ，同時觸犯行使偽造私文書罪、詐欺取財罪，為異種想像競
    合犯，應依刑法第55條之規定，從一重之行使偽造私文書罪
    處斷。被告丙○○就事實欄二部分，係以一行使偽造私文書
    之方式，向不知情之臺北市政府建設局承辦公務員，為上開
    不實事項之申請，致該管公務員將上開不實事項登載完成，
    其行使行為係同時成立使公務員登載不實及行使偽造私文書
    二罪，為想像競合犯，依刑法第55條之規定，從一重之行使
    偽造私文書罪處斷。被告丙○○就事實欄一、二所載2次行
    使偽造私文書犯行，其犯罪方式雖相同，惟2次犯行之犯意
    各別，應予分論併罰。
(二)、爰審酌被告2人不思以正常途徑獲取財物，竟偽造如附表編
    號(一)所示之切結書，向告訴人詐取財物合計65萬5千元；被
    告丙○○復未經告訴人同意，即擅自在如附表編號(二)所示之
    股東同意書上，盜用告訴人留存於公司之原股東印章，並偽
    造告訴人之署名，偽為告訴人同意將其於合儕公司之出資額
    轉讓與案外人謝沐堂之意思表示，使告訴人擔任合儕股東之
    身分遭變更，有損於告訴人之權益，並影響主管機關對公司
    登記管理之正確性，所為已破壞他人對文書真正之信任及社
    會交易安全之秩序，且其等犯後復否認犯行，足認其並無悔
    意，本不宜寬貸，惟考量其等並無犯罪前科，素行尚佳，有
    臺灣高等法院被告前案紀錄表在卷可按，及其犯罪動機、目
    的及手段等一切情狀，分別量處如主文所示之刑，並均諭知
    易科罰金之折算標準，復就被告丙○○所犯2罪，定其應執
    行刑及易科罰金之折算標準。
(三)、又被告偽造如附表所示之切結書、股東同意書，因已分別持
    向告訴人、臺北市政府建設局行使，並非被告所有之物，故
    不宣告沒收。惟如附表編號(一)所示之切結書「立切書人欄」
    、「見證人欄」偽造之「甲○○」、「黃達元律師」署名各
    1枚、偽造之印文各1枚，均係被告丙○○、乙○○偽造之署
    名、印文；附表編號(二)所示之合儕公司股東同意書「全體股
    東欄」欄中偽造「丁○○」之署名1枚，係被告丙○○偽造
    之署名，應依刑法第219條規定宣告沒收之；至如附表編號
    (二)所示之股東同意書上之「丁○○」印文各1枚，因係被告
    未經告訴人同意，自行蓋用告訴人留存於公司之股東印鑑章
    ，業據被告供承證述在卷，且與卷附充泰公司、志意公司變
    更登記所辦理章程、股東同意書上所蓋用之「丁○○」印文
    相符，是上開印文並非偽造印章之印文，亦不併予沒收。
據上論斷，應依刑事訴訟法第299條第1項前段，刑法第28條、第
216條、第210條、第339條第1項、第214條、第55條、第41條第
1項前段、第8項、第51條第5款、第219條，刑法施行法第1條之1
，判決如主文。
本案經檢察官張成業到庭執行職務。
中    華    民    國    99    年    9     月    30    日
                  刑事第十四庭  審判長法  官  吳冠霆
                                      法  官  陳琪媛
                                      法  官  李殷君
以上正本證明與原本無異。
如不服本判決應於收受送達後10日內向本院提出上訴書狀，並應
敘述具體理由；其未敘述上訴理由者，應於上訴期間屆滿後20日
內向本院補提理由書（均須按他造當事人之人數附繕）「切勿逕
送上級法院」。
                                      書記官  殷玉芬
中    華    民    國    99    年    10    月    4     日
附錄本判決論罪科刑法條全文：
中華民國刑法第216條
行使第210條至第215條之文書者，依偽造、變造文書或登載不實
事項或使登載不實事項之規定處斷。
中華民國刑法第210條
偽造、變造私文書，足以生損害於公眾或他人者，處5年以下有
期徒刑。
中華民國刑法第214條
明知為不實之事項，而使公務員登載於職務上所掌之公文書，足
以生損害於公眾或他人者，處3年以下有期徒刑、拘役或5百元以
下罰金。
中華民國刑法第339條
意圖為自己或第三人不法之所有，以詐術使人將本人或第三人之
物交付者，處5年以下有期徒刑、拘役或科或併科1千元以下罰金
。
以前項方法得財產上不法之利益或使第三人得之者，亦同。
前二項之未遂犯罰之。
附表
┌──┬───────────────┬───────────┐
│編號│偽造之文書名稱                │   偽造之署名         │
├──┼───────────────┼───────────┤
│ (一) │96年8月28日切結書（內容載記： │「甲○○」、「黃達元律│
│    │所販賣之美國礦產開採公司未上市│師」之署名各壹枚；「李│
│    │股票，每股3.5元美金，合計1萬股│蓮芝」、「黃達元律師」│
│    │，折點新臺幣約49萬5千元）     │之印文各壹枚          │
├──┼───────────────┼───────────┤
│ (二) │97年1月24日合儕公司股東同意書 │「丁○○」之署名壹枚  │
└──┴───────────────┴───────────┘

司法院資訊處製作；財團法人民間司法改革基金會備份。
